最高法院刑事判決　　　　　　　　　　　　　　　　　八十七年度台非字第六○號
　　上訴人　最高法院檢察署檢察總長
　　被　告　甲○○
右上訴人因被告偽造文書案件，對於台灣高雄地方法院中華民國八十六年十月十三日
第一審確定判決（八十六年度易字第五五三七號，起訴案號：台灣高雄地方法院檢察
署八十六年度偵字第一七一二四號），認為違法，提起非常上訴，本院判決如左：
    主  文
上訴駁回。
    理  由
非常上訴理由稱：「按判決不適用法則或適用不當者，為違背法令，刑事訴訟法第三
百七十八條定有明文。又刑法上之牽連犯屬裁判上一罪，一部起訴效力及於全部，應
全部予以審判。台灣高雄地方法院八十六年度易字第五五三七號判決之事實欄認定被
告係公司實際負責人，提供不實之員工申報資料予不知情之會計，於業務上所製作之
扣繳憑單為不實登載，並加以行使，逃漏營利事業所得稅新台幣四萬八千三百元，核
其所為，實應犯稅捐稽徵法第四十一條、第四十七條第一款及刑法第二百十六條、第
二百十五條之罪，而所犯行使業務上登載不實文書罪與逃漏稅捐罪間有牽連犯關係，
屬裁判上一罪，應從較重之逃漏稅捐罪論處。原審竟對逃漏稅捐罪漏而未論，僅處以
較輕之行使業務上登載不實文書罪，其適用法則顯屬不當，為違背法令。案經確定，
爰依刑事訴訟法第四百四十一條、第四百四十三條提起非常上訴，以資救濟。」
本院按稅捐稽徵法第四十七條第一款之規定，係將納稅義務人之公司之責任，基於刑
事政策之考慮，於其應處徒刑範圍內，轉嫁於「公司法規定之公司負責人」，故此情
形而受罰之公司負責人，乃屬於「代罰」之性質。而刑法第五十五條所謂之牽連犯，
必須二個以上之行為有方法與結果之關係，始足構成，亦即必須以犯一罪之方法行為
犯他罪，或以犯一罪之結果行為犯他罪，方得成立牽連關係。公司負責人既非逃漏稅
捐之納稅義務人，其僅係代罰而已，公司以不正當方法逃漏稅捐，縱由公司負責人代
表公司為之，究非屬於公司負責人本身之犯罪行為，與該公司負責人之其他犯罪行為
間，自無方法結果之牽連關係可言。本件起訴事實載稱：甲○○係高雄市浩盛產物保
險有限公司（下稱浩盛公司）之負責人，明知劉鐘春治於民國八十三年間，並未在該
公司任職，為逃漏稅捐，竟將劉鐘春治於八十三年間曾在該公司領取薪資新台幣九萬
六千六百元之不實事項，填載於扣繳憑單，據以向財政部高雄市國稅局申報，使該局
之公務員將此不實之事項，登載於職務上所掌之公文書，足以生損害於劉鐘春治及政
府課稅之正確性云云，並未敘明浩盛公司係逃漏何項稅捐及逃漏若干金額，起訴法條
亦未引用稅捐稽徵法之規定，顯然僅起訴被告犯偽造文書罪，並未起訴被告犯逃漏稅
捐罪。故縱如起訴書所載，被告係浩盛公司之負責人，因而涉有違反稅捐稽徵法第四
十一條、第四十七條第一款罪嫌，該部分亦非起訴效力所及。況稅捐稽徵法第四十七
條第一款所定之處罰主體為「公司法規定之公司負責人」，依公司法第八條第一項規
定：「本法所稱公司負責人：在無限公司、兩合公司為執行業務或代表公司之股東；
在有限公司、股份有限公司為董事」，第二項規定：「公司之經理人或清算人，股份
有限公司之發起人、監察人、檢查人、重整人或重整監督人，在執行職務範圍內，亦
為公司負責人」，本件原判決僅認定被告係浩盛公司實際負責人，該公司名義負責人
則為何鐘春連，並未認定被告係浩盛公司之董事或經理人、清算人，遍查全卷，亦無
任何資料顯示被告為公司法所定之該公司負責人，原判決未論處被告逃漏稅捐罪，於
法尚無不合。非常上訴意旨指摘原判決違背法令，難認為有理由，應予駁回。
據上論結，應依刑事訴訟法第四百四十六條，判決如主文。
中      華      民      國    八十七    年      三      月    二十六    日
                              最高法院刑事第六庭
                                  審判長法官  黃  劍  青
                                        法官  劉  敬  一
                                        法官  林  增  福
                                        法官  邵  燕  玲
                                        法官  張  清  埤
      右正本證明與原本無異
                                              書  記  官
中      華      民      國    八十七    年      四      月      一      日
